【裁判字號】    97,訴,2364
【裁判日期】    990210
【裁判案由】    拆屋還地
【裁判全文】
臺灣板橋地方法院民事判決              97年度訴字第2364號
原      告  財團法人臺北縣三峽長福巖清水祖師公
法定代理人  乙○○
訴訟代理人  林彥增律師
複代 理 人  郭芳宜律師
被      告  己○○
            丙○○
前二人共同
訴訟代理人  曾桂釵律師
被      告  戊○○
上列當事人間請求拆屋還地事件，經本院於民國99年1 月27日言
詞辯論終結，判決如下：
    主  文
被告戊○○應自坐落臺北縣三峽鎮○○段二八九及二六九地號土
地上，如附圖所示Ａ、Ｂ部分，面積各為一五點一六、四七點八
二平方公尺之地上建物，即門牌號碼臺北縣三峽鎮○○街五號房
屋內遷出。
被告己○○、丙○○應將坐落臺北縣三峽鎮○○段二八九及二六
九地號土地上，如附圖所示Ａ、Ｂ部分，面積各為一五點一六、
四七點八二平方公尺之地上建物，即門牌號碼臺北縣三峽鎮○○
街五號房屋拆除，並將上開土地分別返還予原告、原告暨其他共
有人全體。
訴訟費用由被告己○○、丙○○連帶負擔。
本判決於原告以新臺幣陸拾貳萬元為被告供擔保後，得假執行；
但被告如以新臺幣壹佰捌拾萬玖仟零壹拾陸元為原告預供擔保
，得免為假執行。
    事實及理由
一、程序方面：
  (一)按訴狀送達後，原告不得將原訴變更或追加他訴，但經被告
    同意、請求之基礎事實同一、擴張或減縮應受判決事項之聲
    明者，不在此限，民事訴訟法第255 條第1 項第1 至3 款分
    別定有明文。又被告於訴之變更或追加無異議，而為本案之
    言詞辯論者，視為同意變更或追加，同法第255 條第2 項亦
    有明文可資參照。原告於本件起訴之初，其訴之聲明原為被
    告己○○、丙○○應將坐落臺北縣三峽鎮○○段289 號土地
    上如附圖（Ａ）所示之建物面積約20坪拆除，將上開土地返
    還與原告。嗣經本院會同地政人員履勘現場，並經地政人員
    實地丈量繪製土地複丈成果圖後，而於民國98年2 月11日以
    民事準備書(二)狀（見本院卷第128 頁起，另被告丁○○部分
    業經撤回，見本院卷第177 頁反面）及於98年6 月1 日（見
    本院卷第152 頁）當庭變更其訴之聲明為(一)被告戊○○應自
    坐落臺北縣三峽鎮○○段289 號土地如附圖（指土地複丈成
    果圖，下同）Ａ部分面積15.16 平方公尺，同段269 號土地
    如附圖Ｂ部分面積47.82 平方公尺之地上建物即門牌號碼臺
    北縣三峽鎮○○街5 號（下稱系爭建物）遷出；(二)被告己○○、丙○○應將上開289 號土地上如附圖Ａ部分之地上建物
    拆除，並將上開土地返還與原告；(三)被告己○○、丙○○應
    將上開269 號土地上如附圖Ｂ部分之地上建物拆除，並將上
    開土地返還與原告及其他共有人全體。經核原告上開所為，
    係本於系爭建物無權占用其所有或共有之上揭土地之同一請
    求基礎事實，所為訴之追加、變更暨擴張應受判決事項之聲
    明，且被告復均無異議而為本案之言詞辯論，應視為同意，
    揆諸首揭法條規定，自均不在禁止之列，應予准許，合先敘
    明。
  (二)被告戊○○經合法通知，未於最後言詞辯論期日到場，核無
    民事訴訟法第386 條所列各款情形，爰依原告聲請，由其一
    造辯論而為判決。
二、原告起訴主張：
  (一)緣坐落臺北縣三峽鎮○○段289 號土地、269 號土地（下稱
    系爭土地）分別為原告單獨所有及與他人所共有。惟被告己○○、丙○○之被繼承人陳寶琳擅自未經原告或共有人全體
    之同意，即在系爭土地如附圖Ａ、Ｂ所示部分上，因有系爭
    建物而占有使用系爭土地。然因被繼承人陳寶琳之占有使用
    ，係屬無權占用，且被繼承人陳寶琳67年7 月11日死亡後，
    系爭建物即歸由被告己○○、丙○○2 人共同繼承，並繼續
    占有使用，則原告自得依民法第767 條、第821 條規定，請
    求被告己○○、丙○○拆除系爭建物，並返還前開系爭土地
    。又因系爭建物現尚有被告戊○○住居其內，為拆屋還地需
    要，自有命其遷出之必要，是亦併依上開規定，請求被告戊○○自系爭建物內遷出。
  (二)被告己○○、丙○○雖辯稱被繼承人陳寶琳原經地主李萬粒
    同意於答辯(二)狀所附之圖Ａ部分建屋居住。惟嗣因原告於67
    年間欲擴建其廟區，乃經原地主李萬粒同意下，情商被繼承
    人陳寶琳遷移至圖Ｂ部分居住，且由原告在該部分興建系爭
    建物後，將之與被繼承人陳寶琳原有在上開Ａ處之建物交換
    ，被繼承人陳寶琳遂取得系爭建物之事實上處分權，並就系
    爭土地與原地主李萬粒間成立使用借貸關係云云。然由臺北
    縣三峽鎮戶政事務所97年11月4 日函及所附戶籍謄本可知，
    系爭建物於57年7 月20日門牌整編前為秀川街124 號，而該
    址最早出現於35年10月1 日戶籍登記申請書，設籍戶長則為
    陳萬居，且在被繼承人陳寶琳遷入系爭建物前，已有訴外人
    胡文彬居住，故系爭房屋於35年間實已興建完成，則被告己○○、丙○○抗辯原告於67年間因要擴建廟區，始於原地主
    同意下，興建系爭房屋，並情商被繼承人陳寶琳遷移至該址
    居住，被繼承人陳寶琳因而與原地主間取得使用借貸關係等
    情，當非真實，其主張有使用借貸關係，為有權占有云云，
    均無理由。
  (三)依民法第819 條2 項規定：「共有物之處分、變更及設定負
    擔，應得共有人全體之同意。」。本件系爭土地於光復後第
    1 次登記即為共有土地，其共有人除訴外人李萬粒外，尚有
    其他共有人李光恩等5 人。而基地使用借貸關係為無償行為
    ，如將土地同意第三人使用，應屬視同共有土地設定負擔，
    依前開法條規定，系爭土地如僅有共有人中1 人或數人同意
    其使用，未經全體共有人同意，因對其他共有人當不生效力
    ，則被告仍屬無權占有。原告否認系爭土地全體共有人曾同
    意將系爭土地借予被繼承人陳寶琳無償使用，被告己○○、
    丙○○雖舉證人甲○○等人之證詞為證，然渠等證詞並非實
    在，不足採信。
  (四)使用借貸契約僅有債之效力，不得以之對抗契約以外之第三
    人，故不動產無償使用借貸關係存續中，如貸與人將不動產
    所有權移轉登記為他人所有，借用人縱已占有借用之不動產
    ，買受人仍得基於所有權請求借用人返還所有不動產，借用
    人即不得以其與原貸與人間之借貸關係對抗買受人。本件系
    爭建物之使用系爭土地，縱經原共有人即訴外人李萬粒同意
    被繼承人陳寶琳得以無償使用，而有使用借貸關係存在（原
    告仍否認被告此項主張為真正）。惟姑不論當時並未獲得系
    爭土地當時全體共有人之同意，依前項所述，其使用借貸已
    不生效力。況原告買受系爭土地之前手，大多並非是原共有
    人即訴外人李萬粒之繼承人，則原告依民法第767 條、第82
    1 條規定，訴請被告己○○、丙○○拆屋還地，被告己○○
    、丙○○應亦不得以無償使用借貸之債權對抗原告及其他共
    有人之具有物權效力之所有權。
  (五)縱認系爭建物對系爭土地有無償借用關係存在，原告以98年
    9 月10日準備書(三)狀，為終止借貸關係之意思表示，系爭建
    物使用借貸關係亦已消滅，被告己○○、丙○○仍應拆屋還
    地：
  (1)「稱使用借貸者，謂當事人約定，一方以物無償貸與他方使
    用，他方於使用後，返還其物之契約。」又「借用人應於契
    約所定期限屆滿時，返還借用物。未定期限者，應依借貸之
    目的使用完畢時返還之。但經過相當時期，可推定借用人已
    使用完畢者，貸與人亦得為返還之請求。借貸未定期限，亦
    不能依借貸之目的，而定期限者，貸與人得隨時請求返還借
    用物。」民法第464 條、第470 條分別定有明文。
  (2)被告己○○、丙○○抗辯其被繼承人陳寶琳係經原地主即訴
    外人李萬粒同意，始無償使用系爭土地等情，原告已予否認
    ，且因未徵得全體共有人之同意，對原告亦不生效力。再退
    一步言，系爭建物既係屬磚造建物，依固定資產耐用年數表
    ，磚構造房屋耐用年限為25年，而系爭建物迄今已41年，依
    前揭法條規定，亦足以推定其借用目的應已完畢，被告己○○、丙○○亦有返還系爭土地之義務。
  (3)又借用人死亡者，貸與人得終止借貸契約，民法第472 條第
    ４款定有明文。此項規定，因使用借貸為無償契約，當事人
    間有高度之屬人的恩給考慮，因此借用人死亡者，應讓貸與
    人有重新考慮之機會。又其規定，係不問使用借貸是否定有
    期限，依借貸之目的使用是否完畢，原告均得終止契約，請
    求返還借用物。因此，本件借用人即被繼承人陳寶琳既已於
    67年7 月11日死亡，則原告爰以準備書(三)狀為終止使用借貸
    契約之意思表示，於法自無不合。則上揭使用借貸契約既業
    已終止，被告己○○、丙○○即應將系爭土地返還原告及全
    體共有人。
  (六)綜上所陳，系爭建物占用系爭土地確無正當權源，當屬無權
    占有。為此，爰依民法第767 條、第821 條規定之法律關係
    ，提起本件訴訟，並聲明求為判決：(1)被告戊○○應自系爭
    建物遷出；(2)被告己○○、丙○○應將系爭土地上如附圖Ａ
    、Ｂ部分所示之地上建物拆除，並將上開土地分別返還與原
    告、原告與其他共有人全體；(3)願供擔保請准宣告假執行。
三、被告戊○○抗辯：系爭建物是被告丙○○同意渠居住的，並
    無向渠收取費用等語，另被告己○○、丙○○則以下列情詞
    資為抗辯，並均聲明求為判決：原告之訴及假執行之聲請均
    駁回，如受不利判決，請准供擔保免為假執行。
  (一)系爭建物於35年時即已存在，被繼承人陳寶琳係與系爭土地
    之地主即訴外人李萬粒間成立使用借貸契約，而占有使用系
    爭土地，故被告己○○、丙○○2 人基於繼承之法律關係，
    而繼受上揭被繼承人陳寶琳與訴外人李萬粒間之使用借貸契
    約，自非屬無權占用：
  (1)系爭建物坐落之臺北縣三峽鎮○○段269 、289 號土地，於
    重測前分別為同縣鎮○○段公館尾小段73、72號。此2 土地
    於36年總登記時之所有權人均僅訴外人李萬粒1 人，當時訴
    外人李萬粒即已提供土地給原告建廟，後因原告要擴建廟區
    ，訴外人李萬粒及原告乃要求被繼承人陳寶琳搬遷到系爭建
    物內居住，故當時原告係明知且同意，否則其何以能順利擴
    建廟，被繼承人陳寶琳又何能居住60餘年之久。是被繼承人
    陳寶琳與原土地所有權人即訴外人李萬粒間當有成立使用借
    貸關係。否則，依原告提出之原證2 顯示，訴外人李萬粒所
    有之建物登記謄本記載訴外人李萬粒當時之住址為「臺北縣
    三峽鎮○○里○○鄰○○街120 號」，該址與系爭建物門牌「
    秀川街124 號」應僅一房之隔，地主就住在隔壁，與一般無
    權占用案件，地主鞭長莫及而遭他人占用之情形迥然不同。
    何況被繼承人陳寶琳曾在該處經營戲院，曾一度欲登記地上
    權！凡此均足證被繼承人陳寶琳確係合法有權使用。
  (2)雖臺北縣政府稅損稽徵處97年12月25日函謂系爭建物起課年
    月「約」為57年1 月，初始設籍資料已逾檔案保存年限云云
    。然被告己○○、丙○○2 人前曾於81年去函臺北縣稅捐稽
    徵處詢問系爭建物之納稅義務人是否已變更為被告己○○、
    丙○○2 人，該處以81年9 月9 日函回覆納稅義務人確為被
    告己○○、丙○○2 人之名義，同時該函之說明二謂：「依
    本處稅籍資料記載本件房屋自36年起，課徵房屋稅」等語，
    故可徵系爭建物顯非57年所建，應於36年時即已存在。
  (3)再依臺北縣三峽鎮戶政事務所97年11月4 日函亦謂長福街5
    號整編前為秀川街124 號，而此址最早出現於35年10月1 日
    戶籍登記申請書，設籍戶長為陳萬居，則依戶籍登記資料之
    記載可追溯系爭建物早於35年10月時已存在。此與被告己○○、丙○○所記憶父親即被繼承人陳寶琳口述經營戲院之時
    間相符，而初設籍之陳萬居應即係合夥人或者員工。
  (4)而依系爭土地登記謄本所載，於36年總登記時，系爭土地所
    有權人確實僅訴外人李萬粒1 人，別無他人，原告稱尚有其
    他共有人即李光恩等5 名，並引用被證5 為證，然被證5 並
    無此項記載，原告主張顯非事實。再參舊登記簿之所有權部
    之壹亦係記載收件日期35年7 月23日，登記日期36年7 月1
    日，李萬粒1 人而已。至所有權部之貳時，才有其他所有權
    人出現（記載：收年45年7 月14日）。又289 號土地係至67
    年7 月18日以後才有其他共有人分別以買賣、贈與取得持分
    ，但均非受讓自訴外人李萬粒，移轉義務人均「空白」，訴
    外人李萬粒本身的持分係至83年時始由證人甲○○等人繼承
    ；269 號土地亦係至45年以後才出現其他共有人，且亦非受
    讓自訴外人李萬粒，移轉義務人亦均「空白」。可見於35年
    在系爭土地上建屋時，系爭土地之所有權人應僅訴外人李萬
    粒1 人，且嗣後被繼承人陳寶琳因原告擴建廟區需要，而被
    要求遷移至系爭房屋居住時，亦應係與唯一之地主即訴外人
    李萬粒成立使用借貸契約。（惟被告上揭抗辯嗣至99年1 月
    27日本院行言詞辯論時，又改稱：對於臺北縣樹林地政事務
    所98年12月22日函所檢附之土地登記資料真正不爭執，但主
    張為該使用借貸關係之貸與人應係訴外人李萬粒及其他共有
    人全體，並非僅有訴外人李萬粒1 人，且因其他共有人亦是
    住在附近，倘就系爭土地無使用借貸關係存在，不可能長期
    被他人無權占用而沒有異議，可見訴外人李萬粒及其他共有
    人全體均係貸與人云云）。
  (二)又系爭建物係由原告興建，用以交換被繼承人陳寶琳舊有之
    房屋乙情，業經證人甲○○等證明綦詳，故系爭建物雖非被
    繼承人陳寶琳所興建，惟仍由被繼承人陳寶琳取得事實上處
    分權，且由於被繼承人陳寶琳並因與原地主即訴外人李萬粒
    間成立有使用借貸關係存在，故非無權占用，而被告己○○
    、丙○○2 人基於繼承之法律關係，除取得系爭建物之事實
    上處分權外，並取得上揭使用借貸契約之借用人地位，依法
    自亦非屬無權占用。至於證人甲○○等憑記憶所述，於細節
    上或多或少會有出入，然就整體待證事實而言，證人甲○○
    等之陳述內容真實而具體，例如證人甲○○稱系爭建物是臺
    灣光復後（即民國34年後）所建，核與81年臺北縣政府稅捐
    稽徵處函所覆該屋自36年起課，及三峽鎮戶政事務所所覆最
    早設籍時間為35年10月，乃為相符，至其稱其當時應已小學
    畢業，或許記憶有誤，原告以此枝微末節之處，即主張證人
    甲○○證詞不實在，委無足採。
  (三)上揭使用借貸契約係未定期限，應解為以系爭建物不堪使用
    時，返還期限始屆至，蓋原地主即訴外人李萬粒將系爭土地
    出借予被繼承人陳寶琳，其目的本係要讓被繼承人陳寶琳得
    以繼續使用系爭建物居住，故雙方自是以系爭建物不堪使用
    時為返還借用物之意思。茲系爭建物既仍堪使用，且並有居
    住之事實，返還期限顯然尚未屆至，原告自不得請求拆屋還
    地。
  (四)原告應受上揭使用借貸契約之拘束：
  (1)司法院大法官會議解釋第349 號解釋謂「‧‧‧惟應有部分
    之受讓人若不知悉有分管契約，亦無可得而知之情形，受讓
    人仍受讓與人所訂分管契約之拘束，有使善意第三人受不測
    損害之虞，‧‧」等語，其意旨認應以受讓人之第三人是善
    意或惡意區分其是否受債權契約之拘束，即若屬惡意之第三
    人者，即應受債權契約之拘束。另最高法院83年度台上字第
    2544號判決亦認：「‧‧又共有物之分管契約雖屬債權契約
    性質，但對於契約成立後以惡意受讓應有部分之第三人，仍
    有拘束力」等語。上開解釋文及判決雖係針對土地分管契約
    所為，然本件之使用借貸契約亦屬債權契約，應同其法理，
    是本件使用借貸契約雖僅具債權之效力，不拘束第三人，但
    例外對於契約成立後惡意受讓應有部分之第三人，則仍有拘
    束力。
  (2)本件原告因以交換建物為條件，請求被繼承人陳寶琳遷居現
    址，且事先徵得地主即訴外人李萬粒之同意，原告當然知悉
    被繼承人陳寶琳之系爭建物與土地所有權人間有使用借貸關
    係。其嗣於67年7 月、88年4 月、5 月、6 月共分4 次取得
    289 號土地所有權全部，於67年9 月取得269 號土地所有權
    1/6 ，既仍同意被繼承人陳寶琳繼續居住現址，未曾要求拆
    屋還地。如鈞院認原告之行為不足以認定其實有同意被繼承
    人陳寶琳繼續使用系爭土地，則原告於受讓全部或部分所有
    權時，既已知悉有上揭使用借貸關係存在，依前述大法官會
    議解釋及最高法院判決意旨，其亦應受前手之使用借貸契約
    之拘束。況原告當時係以交換建物為條件，要求被繼承人陳
    寶琳遷址另住現址，如容其事後取得所有權時，反而稱不同
    意被告己○○、丙○○於系爭土地上繼續居住？豈不違反誠
    信原則！
  (五)原告終止使用借貸契約為不合法：
  (1)被繼承人陳寶琳原因經營戲院而就近居住於戲院旁，非僅設
    事務所而已，兼有居住之用途甚明，此由與原告交換建物後
    仍有居住之事實即明。故雖嗣後戲院換人經營，當時原告的
    管理人及土地之所有權人仍讓被繼承人陳寶琳一家居住於該
    址迄今。依最高法院87年度台上字第2095號判決意旨，就未
    定期限之使用借貸關係，應「以無繼續居住系爭房屋或該房
    屋不堪使用時，返還期限始屆至」。是原告稱借用目的已完
    畢云云，並非的論。
  (2)被繼承人陳寶琳係與訴外人李萬粒成立使用借貸契約，已如
    前述，而此契約之權利義務由訴外人李萬粒之繼承人繼受，
    原告受讓269 號土地所有權應有部分後，欲以借用人死亡為
    由終止契約，自應經全體所有權人同意，並共同為終止之意
    思表示，其終止始合法。茲原告單獨以書狀代為終止之意思
    表示，顯於法不合。故使用借貸契約仍存在。
  (3)就289 號土地部分而言，原告第1 次取得所有權時間是67年
    7 月，最後1 次是88年6 月，而被繼承人陳寶琳係於67年7
    月11日死亡。原告於被繼承人陳寶琳死亡時即有權終止，卻
    從未表示要終止，迄今已31年餘，足見其無意以借用人死亡
    為由終止契約。如今臨訟才主張終止使用借貸契約，如若准
    其於借用人死亡事實發生已31年才行使終止權，將使社會交
    易秩序及法律關係處於不安之狀態。故請鈞院審酌原告於借
    用人死亡已31年餘，均未行使終止權（如以最後1 次取得所
    有權時間計亦有10年之久），其當時應已無意行使該項終止
    權，如此法律關係才有安定性可言。
  (六)此外，另依據戶政機關之資料，系爭建物整編前的門牌號碼
    為秀川街124 號，而該址是有所有權登記資料的，可見是合
    法建物，足以推知系爭建物亦應是合法占用系爭土地無誤。
四、兩造不爭執事項（見本院卷第265 頁正、反面）
  (一)坐落臺北縣三峽鎮○○段289 號土地為原告單獨所有；同段
    269 號土地則為原告與其他共有人所共有。
  (二)被告己○○、丙○○二人就門牌號碼臺北縣三峽鎮○○街5
    號建物（下稱系爭建物）確實享有拆除之權能，且系爭建物
    亦確實占用到臺北縣三峽鎮○○段289 號、269 號土地（下
    稱系爭土地）如臺北縣樹林地政事務所98年1 月20日土地複
    丈成果圖所示之Ａ、Ｂ部分。
  (三)被告戊○○因獲被告丙○○之同意，而現居住於系爭建物內
    ，且係無償使用。
  (四)本件訴訟標的法律關係：民法第767 條、第821 條。
五、本件經依民事訴訟法第271 條之1 準用同法第270 條之1 第
    1 項第3 款規定，整理並協議簡化爭點後，兩造同意就本院
    98年12月23日言詞辯論程序時，兩造協議簡化之爭點即「被
    告抗辯系爭建物占有系爭土地如臺北縣樹林地政事務所98年
    1 月20日土地複丈成果圖所示之Ａ、Ｂ部分，並非無權占用
    ，原告之訴請拆屋還地，為無理由，是否可採？」為主張及
    辯論（見本院卷第265 頁反面）。茲審究如次。
六、原告主張系爭土地分別為其單獨所有及與他人所共有，而被
    告己○○、丙○○享有拆除權能之系爭建物，確實占用到系
    爭土地如附圖所示之Ａ、Ｂ部分，以及系爭建物現另因被告
    丙○○之同意，而由被告戊○○無償借用居住其內之事實，
    既為兩造所不爭執（見兩造不爭執事項(一)至(三)），並經本院
    勘驗現場及囑託臺北縣樹林地政事務所測量人員現場測量屬
    實，有勘驗筆錄、臺北縣樹林地政事務所檢送之土地複丈成
    果圖（即附圖）及原告所提出之現場照片等在卷可參（見本
    院卷第104 頁至第109 頁、第137 頁至第141 頁），自堪信
    為真實。至原告另所主張系爭建物之占用系爭土地係屬無權
    占用乙節，則為被告己○○、丙○○所否認，並以前揭情詞
    置辯。按當事人主張有利於己之事實者，就其事實有舉證之
    責任，民事訴訟法第277 條前段定有明文；抑且「以無權占
    有為原因，請求返還土地者，占有人對土地所有權存在之事
    實無爭執，而僅以非無權占有為抗辯者，土地所有權人對其
    土地被無權占有之事實，無舉證責任，占有人自應就其取得
    占有係有正當權源之事實證明之」，亦有最高法院85年度台
    上字第1120號判決意旨可資參照。依此，原告前揭所主張被
    告己○○、丙○○享有拆除權能之系爭建物係屬無權占用之
    事實，既為被告己○○、丙○○所否認，並以前揭情詞置辯
    ，依上說明，自應由渠等就系爭建物之占有系爭土地係有合
    法權源之有利於己事實，負舉證之責任。經查：
  (一)被告己○○、丙○○雖以系爭土地於36年總登記時之所有權
    人僅訴外人李萬粒1 人，且係訴外人李萬粒及原告要求渠等
    之父即被繼承人陳寶琳搬遷至系爭建物，是被繼承人陳寶琳
    當與訴外人李萬粒間成立有使用借貸關係云云置辯，並提出
    臺灣省臺北縣土地登記簿謄本2 份為證（見本院卷第74、16
    6 頁）。然觀諸前開土地登記簿謄本之記載，系爭土地於36
    年7 月1 日辦理土地總登記時，訴外人李萬粒之權利範圍均
    僅為6 分之1 ，且嗣經本院依職權向臺北縣樹林地政事務所
    查詢「系爭土地於光復後辦理第1 次所有權登記時，其登記
    之所有權人究為何人？」，經該所函覆本院稱：「....民權
    段289 、269 地號，於光復後36年7 月1 日辦理總登記時，
    其所有權人為李萬粒、李萬益、李澄洲、李澄洪、李光恩。
    ....」等語，有臺北縣樹林地政事務所98年12月22日北縣樹
    地登字第0980018062號函暨所檢送之人工登記簿資料在卷可
    稽（見本院卷第272 頁至第288 頁），而兩造對上開函文及
    檢附資料，復不爭執其真正（見本院卷第301 頁），自堪信
    為真實。由此足見於36年辦理第1 次土地總登記時，系爭土
    地之所有權人除訴外人李萬粒外，仍尚有其他共有人存在，
    被告己○○、丙○○所稱原土地所有權人僅訴外人李萬粒1
    人云云，顯與事實不符。
  (二)被告己○○、丙○○雖又一再辯稱係因渠等之父即被繼承人
    陳寶琳與原土地所有人即訴外人李萬粒間有使用借貸關係存
    在，故應非屬無權占用云云，並舉證人甲○○即訴外人李萬
    粒之孫為證。而依證人甲○○於本院審理時到庭所為證述，
    雖係證稱：以前我家對面是空地，後來是廟（指原告）蓋給
    被繼承人陳寶琳及其家屬居住，因為他們（即被繼承人及其
    家屬）以前經營戲台，他們的事務所原本是在廟的隔壁，因
    為廟要擴大，所以要拆除事務所，但是他們說沒有事務所沒
    有辦法經營戲台，所以廟方才說要蓋1 間房子（即系爭建物
    ）給他們住，而他們的事務所給廟方，廟方才可以拆除事務
    所，就是交換的意思。因為土地是我們（指全體地主）的，
    所以廟方有來跟我們商量，而且廟方說會繳納地價稅，我們
    才同意讓廟蓋房子，就是他們現在住的房子，一直到現在都
    沒有拆除過，而且稅金也是廟方繳納的。本來廟所坐落的土
    地都是我們的，後來因為有困難，所以有賣一些土地給廟，
    現在土地有一部分是廟方單獨所有，有一部分還是大家共有
    的。土地賣給廟方時，並沒有談到如何處理地上房子，廟方
    也沒有說到是否要讓房子繼續使用土地，而且當初同意讓他
    們蓋房子，也沒有約定使用的期限。空地上的房子一直都是
    被繼承人陳寶琳及其家屬居住，並沒有其他人住過，現在才
    有其他人住在上面。廟方要蓋房子是經所有地主都同意的，
    因為廟方所需負擔之稅金，各地主都會分別持印章去向廟方
    領取等語（見本院卷第194 、195 頁）。然(1)經本院依職權
    向臺北縣三峽鎮戶政事務所調取系爭建物之門牌編定資料及
    設籍資料，經該所函覆稱：「二、經查本轄長福街5 號，於
    57年7 月20日門牌整編前為秀川街124 號，本址最早出現於
    35年10月1 日戶籍登記申請書，設籍戶長則為陳萬居，..。
    三、另查歷資設籍戶長，共有胡文彬、周丁○○、許經國、
    陳寶琳、劉秀鸞、陳明仁、己○○、丙○○、戊○○等9 戶
    。」，且依其檢附之戶籍資料所示，被繼承人陳寶琳係於46
    年6 月8 日方設籍於系爭建物之事實，有臺北縣三峽鎮戶政
    事務所97年11月4 日北縣峽戶字第0970004945號函1 份在卷
    可佐（見本院卷第15頁、第21頁）。由上揭函文可知，尚有
    訴外人陳萬居等人，先於被繼承人陳寶琳而設籍於系爭建物
    之內，此等事實顯與證人甲○○所稱系爭建物一直都是被繼
    承人陳寶琳及其家屬居住，並沒有其他人住過云云並不相符
    。雖被告己○○、丙○○另又辯以興建系爭建物係給員工居
    住，故一開始並非由被繼承人陳寶琳設籍於此，而訴外人陳
    萬居等人應係被繼承人陳寶琳之合夥人或員工云云，惟並未
    舉出任何證據以實其說，自難遽認為屬實。依此，證人甲○○之證詞，已非令人無疑。(2)再參以就證人甲○○所稱地價
    稅亦係由廟方負擔，故所有地主才會同意廟方蓋系爭建物，
    ，而所有地主亦分別有持印章去向廟方領取云云部分，則為
    原告所否認，並主張證人甲○○所稱之稅金，實應係原告取
    得289 號土地單獨所有之前，因向證人甲○○及其他共有人
    租用其持分所支付的租金，以供原告附屬建物之用等語，並
    據其提出租賃契約影本1 份為證（見本院卷第214 、215 頁
    ），由此可見，證人甲○○持印章所領取者應係出租289 地
    號土地持分之租金，並非就地價稅之負擔額，證人甲○○此
    部分所為證詞，亦有與事實不符之處。(3)次者，證人甲○○
    復證稱系爭建物乃係原告為了擴廟而建造，俾便用以與被繼
    承人陳寶琳所有之事務所互相交換云云，然此非但與被告己○○、丙○○於本件訴訟之初所為抗辯內容，即系爭建物係
    被繼承人陳寶琳於30年間因與訴外人李萬粒間成立有使用借
    貸關係，於興建戲院時所同時興建者有所不同，亦與系爭建
    物之存在時期難以吻合，蓋依卷附資料及兩造陳述，均不否
    認系爭建物於35年間即已存在，此顯與證人甲○○所稱係於
    光復後，渠10幾歲時，當時小學已經畢業（即依證人甲○○
    係25年5 月出生，則至少當係38年以後），因原告要擴建廟
    區，始經土地所有權人同意，於系爭土地上興建系爭建物，
    以之與被繼承人陳寶琳所有他建物交換之情不合。並與被告
    己○○、丙○○所稱係於67年間，因擴建廟區需要所為等情
    有相當之差距，益徵證人甲○○之證詞是否係與事實相符，
    非無疑義。因此，綜合上情，證人甲○○所為之證詞既有前
    述與證據資料不符，及與被告陳述不一致之處，本院併參酌
    本事件前後長達60餘年，證人甲○○或憑藉兒時記憶，或係
    經由長輩所為告知，恐有記憶不清或誤認、混淆事實之情事
    ，於無其他證據資料可供佐證下，尚難遽認所為證言係與事
    實相符，足供採信。從而，被告己○○、丙○○抗辯係基於
    與訴外人李萬粒間所成立之使用借貸關係而有權使用云云，
    即難認屬有據。
  (三)況且，各共有人，按其應有部分，對於共有物之全部，有使
    用收益之權，民法第818 條固定有明文。惟該條文乃係指分
    別共有之各共有人，按其應有部分對於共有物之全部有使用
    收益之權，而所謂應有部分，係指分別共有人得行使權利之
    比例，而非指共有物之特定部分，因此，分別共有之各共有
    人，按其「應有部分之比例」，對於共有物之全部雖有使用
    收益之權，惟共有人對共有物之特定部分使用收益，仍須徵
    得他共有人全體之同意，非謂共有人得對共有物之全部或任
    何一部有自由使用收益之權利。如共有人不顧他共有人之利
    益，而就共有物之全部或一部任意使用收益，即屬侵害他共
    有人之權利，至於共有物未分割前，各共有人實際上劃分範
    圍使用共有物者，乃屬一種分管性質，與共有物之分割不同
    （最高法院57年台上字第2387號、62年台上字第1803號判例
    參照）。基此，承前所述，被告己○○、丙○○既未能證明
    被繼承人陳寶琳與訴外人李萬粒間有使用借貸關係存在，則
    渠等上揭所辯是否可採，已非無疑。更何況，縱認被繼承人
    陳寶琳確係經訴外人李萬粒之同意而使用系爭土地，然系爭
    土地之所有權人除訴外人李萬粒外，既尚有其他共有人即李
    萬益、李澄洲、林澄洪、李光恩，已如前述，且為被告所不
    爭執（見本院卷第301 頁），而被告己○○、丙○○就原共
    有人間是否曾就系爭土地達成分管協議，且係由訴外人李萬
    粒分管使用系爭建物所坐落之土地部分等情，亦未能提出任
    何證據以資證明。因此，縱渠等所辯係經訴外人李萬粒同意
    而占有使用乙節屬實，依上揭說明，亦顯無法據以對抗其他
    未為同意之共有人，即其他未為同意之共有人仍得主張被繼
    承人陳寶琳之占有使用係屬無權占用，並以之對抗為繼承人
    之被告己○○、丙○○。至於被告己○○、丙○○雖又於本
    院最後1 次言詞辯論程序時，更正其主張為使用借貸關係的
    貸與人是訴外人李萬粒及其他共有人全體，並非只有訴外人
    李萬粒1 人，並稱倘未與全體共有人成立使用借貸關係，系
    爭土地則不可能長期被無權占有而無異議云云。惟查，姑不
    論被告己○○、丙○○於本件訴訟進行中均係一再主張系爭
    土地之所有權人僅有訴外人李萬粒1 人，且使用借貸關係係
    存在於被繼承人陳寶琳與訴外人李萬粒之間，則其事後因鑑
    於就系爭土地所有權歸屬情形調查結果，始更異前詞以為附
    和，所為已難認屬可採。更何況，衡情系爭土地之所有權人
    所以未向被繼承人陳寶琳及其家屬主張權利之原因亦甚多，
    或因被繼承人陳寶琳曾向其承租鄰近土地興建戲院，而致土
    地所有權人誤為系爭建物亦有合法權源，或係怠於行使其權
    利，抑或係基於故舊情誼等之情形，均非可一概而論，自難
    僅以其未請求拆屋還地之單一客觀事實，即認全體共有人亦
    已有同意被繼承人陳寶琳及其家屬之占有使用。是被告己○○、丙○○以此為由抗辯系爭建物占有使用系爭土地，係經
    訴外人李萬粒及其他共有人全體之同意云云，亦無可取。
  (四)又縱認被繼承人陳寶琳及其家屬占有使用系爭土地確曾徵得
    原共有人全體之同意，然依司法院大法官會議於83年6 月3
    日作成第349 號解釋意旨略以：「最高法院48年台上字第10
    65號判例，認為『共有人於與其他共有人訂立共有物分割或
    分管之特約後，縱將其應有部分讓與第三人，其分割或分管
    契約，對於受讓人仍繼續存在』，就維持法律秩序之安定性
    而言，固有其必要，惟應有部分之受讓人若不知悉有分管契
    約，亦無可得而知之情形，受讓人仍受讓與人所訂分管契約
    之拘束，有使善意第三人受不測損害之虞，與憲法保障人民
    財產權之意旨有違，首開判例在此範圍內，嗣後應不再援用
    。」。嗣最高法院83年台上字第2544號判決即本此旨認分管
    契約成立後惡意受讓應有部分之人，應受該分管契約之拘束
    。因此，前開大法官會議解釋乃係肯認債權契約相對效力之
    原則，而僅於共有人間訂有分管契約，且其後轉讓其應有部
    分之情形，雖分管契約為債權契約，惟倘其應有部分受讓人
    明知或可得而知該分管契約仍予受讓者，即應受分管契約之
    拘束，即例外地方使原屬債權契約性質之分管契約對第三人
    發生效力，至於受讓人為善意並無可得而知其分管契約而受
    讓之際，該受讓人則仍不受分管契約之拘束。是前揭大法官
    會議解釋並未揭櫫所有債權契約一旦具有公示性即發生對世
    效力之旨，蓋債權契約相對性為我國民法一大原則，不因第
    三人知悉與否而受影響，況使用借貸與租賃、分管契約性質
    不同，無償之借用人並無與為經濟弱勢之承租人或具有所有
    權能之共有人同等保護之必要。因此，縱令被繼承人陳寶琳
    及其家屬占有使用系爭土地確曾徵得原共有人全體之同意，
    而成立有使用借貸關係，然由原告係於65年間方取得289 地
    號土地之地上權（見本院卷第77頁），另分別於67年至88年
    間以買賣為原因，陸續取得289 地號土地之所有權全部，以
    及269 地號土地之共有，而被告己○○、丙○○則係基於繼
    承關係取得系爭建物之事實上處分權，且系爭建物係於35年
    時即已存在，而原告則係遲至65年間方取得289 地號土地之
    地上權，顯見系爭建物是否係經全體共有人之同意而興建，
    原告自屬無從得知。況依上說明，縱原告明知被繼承人陳寶
    琳與原所有權人間有使用借貸關係存在，然除取得原告同意
    繼續使用外，基於債權相對性原則，亦仍不得以前所成立之
    使用借貸契約來對抗為系爭土地現所有權人之原告。依此，
    承前述，既然證人甲○○所為原告與被繼承人陳寶琳間交換
    建物使用之說法，已不足採，即難認業已取得原告之同意繼
    續使用。則被告己○○、丙○○抗辯本件應有上開大法官會
    議解釋意旨之適用，原告應受其前手與被繼承人陳寶琳間之
    使用借貸契約所拘束云云，即同屬無可取。
  (五)更有甚者，本件再參以被告己○○、丙○○就系爭土地之原
    所有權人為何，以及占有系爭土地之正當權源，先係陳稱系
    爭土地於36年總登記時之所有權人僅訴外人李萬粒1 人，而
    當時係因原告要擴建廟區，訴外人李萬粒及原告乃要求被繼
    承人陳寶琳搬至系爭建物內居住云云。嗣後又於證人甲○○
    作證後改稱，系爭建物係原告為換取被繼承人陳寶琳之另一
    建物，由原告徵得土地所有權人李萬粒之同意後所建，並請
    求被繼承人陳寶琳遷居至系爭建物內云云。復於臺北縣樹林
    地政事務所出具98年12月22日北縣樹地登字第0980018062號
    函後，更正其主張為使用借貸關係之貸與人是訴外人李萬粒
    及其他共有人全體，並非只有訴外人李萬粒1 人等情（見本
    院卷第301 頁），顯見被告己○○、丙○○就系爭土地之原
    所有權人究為何？以及是否有占有系爭土地之正當權源？等
    之重要爭點，前後陳述不一，甚或依據證人證詞、地政機關
    所函覆之資料，再三臨訟翻異其詞，並擇對其有利部分而為
    主張，益徵被告己○○、丙○○抗辯係屬有權占用云云，為
    不足採。又渠等雖於本院最後1 次言詞辯論時，又復以依戶
    政機關之資料長福街5 號，整編前的門牌號碼為秀川街124
    號，而秀川街124 號有所有權登記資料，可見是合法建物，
    亦可推知系爭建物係屬合法占用云云。惟依卷附資料（見本
    院卷第92頁起、第276 頁反面起）秀川街124 號於整編後之
    門牌號碼應係為臺北縣三峽鎮○○街3 號（即原戲院），並
    非系爭建物（即長福街5 號），此由上揭卷附登記資料內容
    相互核對以觀，即可得知。且縱長福街3 號係屬合法建物，
    仍尚無從推論位於隔壁之長福街5 號亦為合法建物，是被告
    此部分所為抗辯，亦顯無可取。
  (六)綜前所述，被告己○○、丙○○所辯有使用借貸關係存在云
    云，既均屬不可取，已如前述，而被告己○○、丙○○又始
    終未能舉出其他任何確切證據以資證明渠等之占有使用系爭
    土地係有正當權源，依舉證責任分配原則，自應為不利被告
    己○○、丙○○之認定。
七、按所有人對於無權占有或侵奪其所有物者，得請求返還之；
    對於妨害其所有權者，得請求除去之，民法第767 條前、中
    段定有明文。又，房屋之拆除為一種事實上之處分，未保存
    登記之不動產，法律上雖未取得所有權，但仍取得事實上之
    處分權，該權利人自有拆屋之權能。查被告己○○、丙○○
    就系爭建物有事實上處分權，即享有拆除之權能，且系爭建
    物有分別占用系爭土地如附圖所示之Ａ、Ｂ部分（見不爭執
    事項第(二)），並係屬無權占有等情，業經認定屬實如前，則
    揆諸首揭法條規定，原告自得請求被告己○○、丙○○將系
    爭建物拆除，並分別返還土地予原告、原告與其他共有人全
    體。又查土地及房屋雖為各別獨立之不動產，惟房屋不能離
    開土地而單獨存在，使用房屋必須使用該房屋之基地，故房
    屋所有人無權占用他人所有之基地，縱其同意第三人住用該
    屋，然該第三人因而使用基地，對土地所有人而言，仍屬無
    權占用；且遷讓房屋係拆屋還地之階段行為，土地所有人請
    求無權占用土地之房屋所有人拆屋還地，自得請求現占有人
    自該屋遷出。本件被告戊○○係經被告丙○○之同意，而無
    償居住於系爭建物內，業經被告戊○○自承在卷（見本院卷
    第177 頁），且為原告所不爭執，則被告戊○○即為現占有
    人。又因系爭建物係屬無合法權源而存在於原告所有之系爭
    土地上，是依前揭說明，原告自亦得請求占用土地者遷出，
    故原告請求被告戊○○應自系爭建物內遷出，亦屬於法有據
    ，應予准許。
八、綜上所述，原告主張依民法767 條前、中段及第821 條之規
    定，請求被告己○○、丙○○應將坐落系爭土地上如附圖所
    示Ａ、Ｂ部分，面積各為15.16 、47.82 平方公尺之地上建
    物拆除，並將上開土地分別返還予原告、原告及其他共有人
    全體；另被告戊○○應自系爭建物內遷出，於法均屬有據，
    應予准許。
九、兩造分別陳明願供擔保，聲請宣告假執行或免為假執行，經
    審核均無不合，爰各酌定相當之擔保金額准許之。
十、因本案事證已臻明確，兩造其餘主張、陳述及所提之證據，
    暨攻擊防禦方法，經本院審酌後，認與本案判斷之結果無影
    響，爰不一一再予論述，附此敘明。
十一、結論：本件原告之訴為有理由，依民事訴訟法第385 條第
      1 項前段、第85條第1 項後段、第85條第2 項、第390 條
      、第392 條，判決如主文。
中    華    民    國    99    年    2     月    10    日
                  民事第一庭法  官  黃若美
以上正本係照原本作成
如對本判決上訴，須於判決送達後20日內向本院提出上訴狀
中    華    民    國    99    年    2     月    10    日
                            書記官  高偉庭

司法院資訊處製作；財團法人民間司法改革基金會備份。
